臺灣高等法院高雄分院民事判決　　　　　99年度建上字第14號
上　訴　人　台灣自來水股份有限公司第七區管理處
法定代理人　王炳鑫
訴訟代理人　謝佳伯律師
被上訴人　　吳敏能即鑫顯水電工程行
　　　　　　　　　　　現於法務部矯正署高雄監獄執行中
訴訟代理人　蘇吉雄律師
　　　　　　陳雅娟律師
　　　　　　陳賜忠
上列當事人間請求給付違約金等事件，上訴人對於民國99年3 月
25日臺灣高雄地方法院98年度建字第60號第一審判決提起上訴，
本院於100年6月29日言詞辯論終結，判決如下：
    主  文
上訴及假執行之聲請均駁回。
第二審訴訟費用由上訴人負擔。
    事 實 及 理 由
一、上訴人起訴主張：被上訴人向伊承攬施作「馬莎風災沖斷支
    援東港管線修復工程」（下稱系爭工程），兩造於民國95年
    1 月2 日簽立契約，約定工程總價為11,200,000元（含稅）
    ，按實際施作數量結算付款，履約期限為自開工日起算72日
    曆天完工（下稱系爭契約）。詎被上訴人於95年2 月22日開
    工後，僅於95年5 月初完成原設計圖3 處漏水處（即位在69
    -68 號橋墩間、67-66 號橋墩間、62-61 號橋墩間，下稱系
    爭原3 處漏水處）之修理，惟經雙方會同於95年5 月8 日進
    行試壓測漏時，發現尚有3 處新增漏水處（即位在57號橋墩
    前、60號橋墩往61號方向25公尺處、61號橋墩往62號方向12
    公尺處，下稱系爭新增3 處漏水處）。經伊於95年11月間踏
    勘並送請總公司評估是否繼續系爭工程，經總公司決定繼續
    施作後，伊於96年9 月29日邀集被上訴人辦理現場會勘，於
    97年1 月3 發函通知被上訴人再度進場施作，復工期限為29
    日曆天即至97年2 月14日為止，惟屆期被上訴人仍未能完成
    。伊乃於97年4 月3 日召開會議，被上訴人允諾於97年5 月
    31日前完成修復工作，如無法完成，願依系爭契約規定，由
    伊辦理解約及負損害賠償責任，惟屆期被上訴人仍未完成，
    顯屬延誤履約期限，且情節重大。伊乃於97年6 月10日依系
    爭契約第9 、14、17、21條約定，通知終止系爭契約，經被
    上訴人於97年6 月12日收受。系爭契約既經終止，爰依系爭
    契約第21條第1 項後段、第17條第1 項約定，聲明請求：(一)
    被上訴人應賠償上訴人因終止系爭契約重新發包所需費用9,
    001,824 元、因自行辦理65至66號橋墩間管線斷管復舊銜接
    工作所需費用600,641 元、逾期完工罰鍰1,223,010 元（即
    被上訴人已領取之估驗款6,115,052 元×上限20%=1,223,01
    0 元），合計10,825,475元，及其中8,355,052 元自97年7
    月9 日起至清償日止，按年息5%計算之利息；暨其中2,470,
    423 元自98年1 月8 日起至清償日止，按年息5%計算之利息
    ；(二)願供擔保請准宣告假執行。
二、被上訴人則以：伊已施作完成系爭原3 處漏水處，系爭新增
    3 處漏水處並不在系爭工程應施作之範圍內，縱認伊應施作
    新增3 處漏水處，上訴人亦應依系爭契約第20條約定，通知
    伊辦理契約變更，惟上訴人並未通知伊辦理契約變更，自不
    得逕要求伊施作；又上訴人於95年11月間將系爭工程送請總
    公司評估，近1 年期間無結論，系爭工程因非可歸責於伊之
    事由，累計不能施工期間已逾6 個月，依系爭契約第21條第
    8 項、採購補充說明第33條約定，伊自得終止系爭契約，伊
    已於97年1 月8 日發函對上訴人為終止契約之意思表示，經
    上訴人於同日收受，伊對上訴人已不負履行系爭契約之義務
    ；再者，伊於終止系爭契約後，雖仍配合上訴人就系爭新增
    3 處漏水處盡力搶修，惟並無使系爭契約效力回復之意；復
    以，依系爭契約原設計工法，並無法就系爭新增3 處漏水處
    進行修復，經伊持續要求變更工法並展延工期，均未獲上訴
    人同意，嗣因上訴人要求伊等於97年5 月31日前撤場，伊始
    未繼續施作，伊係不可受歸責，上訴人請求伊賠償，並無理
    由等語，資為抗辯。
三、原審經審理後，判決上訴人敗訴，上訴人不服，提起上訴，
    並於本院上訴聲明：(一)原判決廢棄；(二)被上訴人應給付上訴
    人10,825,475元，及其中8,355,052 元自97年7 月9 日起至
    清償日止，按年息5%計算之利息；暨其中2,470,423 元自98
    年1 月8 日起至清償日止，按年息5%計算之利息；(三)第一、
    二審訴訟費用均由被上訴人負擔；(四)願供擔保請准宣告假執
    行。被上訴人則於本院答辯聲明：(一)上訴駁回；(二)第一、二
    審訴訟費用由上訴人負擔；(三)如受不利判決，願供擔保請准
    宣告免假執行。
四、兩造不爭執事項：
  (一)兩造於95年1 月2 日簽立系爭契約，約定工程總價為11,200
    ,000元（含稅），按實際施作數量結算付款，履約期限為自
    開工日起算72個日曆天完工。
  (二)被上訴人於95年2 月22日開工，於95年5 月8 日與上訴人會
    同就原設計圖3 處漏水處（位在69-68 號橋墩間、67-66 號
    橋墩間、62-61 號橋墩間，即系爭原3 處漏水處）進行試壓
    測漏（即試水）。測試結果壓力試驗表並無上升，無法完成
    試水；兩造並確認有3 處新增漏水處（位在57號橋墩前、60
    號橋墩往61號方向25公尺處、61號橋墩往62號方向12公尺處
    ，即系爭新增3 處漏水處）。
  (三)上訴人於95年3 月、4 月、6 月就系爭工程各辦理估驗1 次
    ，累計已給付估驗款6,115,052元予被上訴人。
  (四)上訴人於95年11月間踏勘系爭工程並送請總公司評估是否繼
    續系爭工程，經總公司決定繼續施作。上訴人於96年9 月29
    日邀集被上訴人辦理現場會勘；於97年1 月3 發函通知被上
    訴人再度進場施作，復工期限為29日曆天即至97年2 月14日
    止。
  (五)被上訴人於97年1 月8 日以系爭工程停工時間連續達90日曆
    天，發函通知上訴人依系爭契約採購補充說明第33條約定，
    終止系爭契約；經上訴人於同日收受。
  (六)被上訴人於97年1 月16日再度進場施作系爭新增3 處漏水處
    之修復工作；迄至97年2 月14日止，並未完成修復。
  (七)上訴人於97年4 月3 日召開研討系爭工程「依規定儘速辦理
    結案暨修復後如何發揮其功能會議」，被上訴人出席；會議
    紀錄「六討論決議」項下記載：「... 承包商顯鑫水電工程
    行（被上訴人）願意繼續修漏至97年5 月31日止，如無法完
    成修復工作予甲方（上訴人）驗收完成，願依契約規定，由
    甲方（上訴人）辦理解約、逾期罰款及損害賠償事宜」，被
    上訴人並於該項下簽名。
  (八)被上訴人自97年5 月29日起未再進場施作；至97年5 月31日
    止未完成系爭新增3 處漏水處之修復。上訴人於97年6 月10
    日依系爭契約第9 、14、17、21條約定，通知被上訴人終止
    系爭契約；經被上訴人於97年6 月12日收受。
五、兩造爭點：
  (一)系爭工程應施作之範圍是否包含系爭新增3處漏水處？
  (二)被上訴人於97年1 月8 日發函通知上訴人終止系爭契約，是
    否合法生效？
  (三)被上訴人於97年1 月16日至同年5 月29日進場施作新增3 處
    漏水處，是否發生被上訴人再受系爭契約拘束之效力（即被
    上訴人不得再主張系爭契約業已終止）？或係屬被上訴人與
    上訴人另成立新承攬契約之性質？
  (四)被上訴人未於97年5 月31日前完成新增3 處漏水處之修復工
    作，是否應負遲延責任？上訴人依系爭契約第21條第1 項第
    5 、8 、11款約定終止與被上訴人間之承攬關係，是否有據
    ？
  (五)被上訴人依系爭契約第21條第1 項後段、第17條第1 項約定
    ，請求上訴人賠償重新發包所需費用9,001,824 元、自行辦
    理65至66號橋墩間管線斷管復舊銜接工作所需費用600,641
    元、逾期完工罰鍰1,223,010元，是否有理由？
六、系爭工程應施作之範圍是否包含系爭新增3處漏水處？
  (一)按系爭契約第3 條第1 項明定，系爭契約之契約文件包含契
    約本文、決標文件、工程設計施工圖表等（見原審卷一第17
    4 頁）。又系爭契約第4 條第1 項約定，契約價金給付依實
    際施作數量結算，此為兩造所不爭；而系爭契約第5 條第1
    項第1 款約定：「契約所附供乙方（被上訴人）投標用之工
    程數量清單，其數量為估計數，不得視為乙方（被上訴人）
    完成履約所須供應或施作實際數量」（見原審卷一第175 頁
    ）。再者，系爭工程決標文件中之工程計算紙，內載工程數
    量計算係「漏水處（預估3 處及東西岸封管測漏各1 處）」
    （見原審卷一第220 頁）。再者，系爭契約施工位置總平面
    圖（下稱總平面圖）附註3 記載，系爭工程範圍為「西岸因
    高灘地沖刷流失殆盡，轉供送水時疑有3 至4 處漏水... 」
    等詞（見原審卷一第120 、262 頁）。基此，由系爭契約本
    文第5 條第1 項第1 款約定、決標文件中之工程計算紙及總
    平面圖附註3 之記載，就系爭工程之施作範圍係以「預估」
    3 處、「疑有」「3 至4 處」等，至少3 處、但不限定必為
    3 處之開放式文詞表達，且約定投標用之工程數量係「估計
    」數，不得視為上訴人須供應或施作之數量，足認系爭工程
    之施作範圍，除系爭契約總平面圖已標明之系爭原3 處漏水
    處外，尚及於其他導致全線無法輸運用水之可能漏水點。至
    被上訴人辯稱：招標公告中並無上開工程計算紙云云（原審
    卷二第70頁）。惟被上訴人既購領招標文件、參與投標，自
    應由其就領取之招標文件未包含上開工程計算紙，負舉證之
    責，然被上訴人就此並未能舉證以實其說。況且，即使被上
    訴人所辯此情非虛，但由系爭契約總平面圖記載「疑有」「
    3 至4 處」漏水，客觀上已足使締約一造之被上訴人得以認
    知系爭工程施作範圍並非侷限於系爭原3 處漏水處。是被上
    訴人本節所辯亦無從採為有利於其之判斷，附此敘明。
  (二)參以，系爭契約總平面圖附註3 後段記載「... 在完成修漏
    後，必須再全線做第2 次測試管中壓力9Kg/c ㎡，且保持1
    小時以上，承商之投標單價包括完成本工程所需之一切工料
    費，完工後依實際漏水次數結算」等詞（見原審卷一第120
    、262 頁）。而被上訴人於95年2 月22日開工，兩造於95年
    5 月8 日會同就系爭原3 處漏水處進行試壓測漏（即試水）
    ，測試結果壓力試驗表並無上升，無法完成試水，兩造並確
    認有3 處新增漏水處各節，為兩造所不爭。以系爭工程因全
    線尚存其他漏水點而無法完成試水之情況，益見系爭工程之
    施工範圍若不包含全線其他漏水點，則上訴人就系爭原3 處
    漏水處是否確經被上訴人施作完成並達於契約目的，根本無
    法予以檢驗。是堪認系爭工程應施作範圍不可能排除系爭3
    處新增漏水處。
  (三)至被上訴人雖辯稱：系爭契約第5 條第1 項第1 款之約定，
    係指圖面所示之施工大項目下之子項目，如鋼筋、混凝土等
    ，並非指施作範圍，與系爭工程應施作之漏水處究係幾處無
    關云云（本院卷第93頁背面）。惟探求系爭契約第5 條第1
    項第1 款約定之文義，並無限縮於圖面所示施工大項目下之
    子項目之意涵。況參照系爭工程決標文件中之工程計算紙、
    系爭契約總平面圖附註3 所載內容，已表明系爭工程應施作
    之漏水點係至少3 處，且及於其他漏水點，業敘如前，是系
    爭契約第5 條第1 項第1 款約定，益無從解為僅指鋼筋、混
    凝土等子項目不限於工程數量清單所載。被上訴人本節所辯
    ，並無足取。
  (四)被上訴人又辯稱：縱認伊應施作系爭新增3 處漏水處，上訴
    人亦應依系爭契約第20條約定，通知伊辦理契約變更，惟上
    訴人並未通知伊辦理契約變更，不得逕要求伊施作云云。惟
    系爭契約第4 條第1 項明定，契約價金給付依實際施作數量
    結算，業敘如前。又系爭契約第20條第1 項約定：「甲方（
    即上訴人）於必要時得於契約所約定之範圍內通知乙方（即
    被上訴人）變更契約（含新增項目），乙方（被上訴人）於
    接獲通知後應向甲方（上訴人）提出契約標的、價金、履約
    期限、付款期程或其他契約內容須變更之相關文件... 甲方
    （上訴人）於接受乙方（被上訴人）所提出須變更之事項前
    即請求乙方（被上訴人）先行施作或供應，其後未依原通知
    辦理契約變更或僅部分辦理者，應補償乙方（被上訴人）所
    增加之必要費用」（原審卷第188 頁背面）。由是足見上訴
    人對於系爭工程新增項目，「得」決定是否辦理契約變更，
    亦即有其契約裁量權限，而非必須辦理契約變更；若上訴人
    於兩造就契約變更尚未達成合意前即要求被上訴人先行施作
    ，上訴人仍應補償被上訴人所支出之必要費用。綜上，堪認
    系爭工程本應依實際施作數量結算契約價金，即使被上訴人
    未循系爭契約第20條第1 項前段規定通知被上訴人辦理契約
    變更，其應依被上訴人實作數量計給價金，或應補償被上訴
    人增加之必要費用，並無從因未通知辦理契約變更而卸免。
    是以，上訴人固未就系爭新增3 處漏水處通知被上訴人辦理
    契約變更，然尚無從據此推論系爭新增3 處漏水處非屬系爭
    工程應施作之範圍。
  (五)綜上，堪認系爭工程應施作之範圍，並非僅限於系爭原3 處
    漏水處，尚包含系爭新增3 處漏水處。
七、被上訴人於97年1 月8 日發函通知上訴人終止系爭契約，是
    否合法生效？
  (一)「因非歸責於乙方（被上訴人）之事由，於開工後無法施工
    而停工，其停工時間連續達90日曆天或累計達180 日曆天仍
    無法復工者，乙方（被上訴人）得於30日內函知甲方（上訴
    人）終止或解除本契約」，此為系爭契約決標文件中之採購
    補充說明第33條所約定。查，兩造於95年5 月8 日會同試水
    ，發現系爭新增3 處漏水處後，上訴人於同年5 月22日召集
    系爭工程「工法與權責會議」，要求被上訴人於同年6 月17
    日前就系爭新增3 處漏水處修復完成，此有會議紀錄在卷可
    憑（原審卷一第89-90 頁）。惟上訴人實際係於95年8 月15
    日始通知被上訴人進場施作，限期於29天內完成（即95年8
    月15日起至同年9 月13日止）；然95年8 月18日因受豪雨影
    響，導致河川水位提高，被上訴人無法進場施作，之後上訴
    人迄至97年1 月3 日才通知被上訴人進場等情，業據證人即
    上訴人派駐系爭工程之監工劉俊承於原審證述明確（見原審
    卷第199-200 頁）。又系爭工程95年8 月19日監造日報表亦
    載有：「豪雨致施工便道遭沖毀及河床水位上漲，承商（即
    被上訴人）無法進場施工，並自本日起不計工期」等詞。另
    95年8 月20日至同年12月31日監造日報表亦記載：「因河床
    水位上漲，承商無法進場施工，不計工期」。且上開監造日
    報表均經上訴人監造單位即拷潭給水廠之主管（工程員兼股
    長、工程師兼廠長）簽核（原審卷二第6 頁、外放證物第98
    頁）。此後，上訴人迄至96年9 月17日始再度函知被上訴人
    進場修復，然因上訴人於96年9 月29日辦理現場會勘及河川
    施工申請、答覆被上訴人陳情變更設計等，迨至97年1 月3
    日方通知被上訴人於97年1 月10日至97年2 月14日限期改善
    ，此據上訴人自承在卷（見原卷一第43頁）。基上，由上訴
    人實際於95年8 月15日始通知被上訴人進場施作系爭新增3
    處漏水處後，於95年8 月18日即因豪雨沖毀施工便道、河床
    水位上漲，而同意自95年8 月19日不計工期，此後迄至96年
    9 月17日始再通知被上訴人進場施作（惟無實質施工進度、
    工期要求）。故自95年8 月19日起至96年9 月17日止計395
    天，被上訴人明顯處於停工而無法復工之狀態，且係因河床
    水位上漲等或上訴人未通知進場等因素，而不可受歸責。是
    此，被上訴人於97年1 月8 日以系爭工程停工時間連續達90
    日曆天，發函通知上訴人依系爭契約採購補充說明第33條約
    定，終止系爭契約，於法並無不合。而上訴人於同日收受該
    通知乙節，為兩造所不爭。則系爭契約自97年1 月8 日起即
    已合法終止，堪予認定。
  (二)上訴人雖主張依系爭契約第7 條約定，有關停止或展延工期
    ，被上訴人應於事故發生或消失後，檢具事證申請展延工期
    ，且被上訴人於96年9 月29日伊進行現場會勘前，亦從未以
    無法進場施工為由，向伊申請展延工期，故本件應無停止時
    間連續達90日曆天之情形云云。惟系爭契約第7 條第2 項固
    約定：「前款（按應為『前項』）事故之發生，致契約全部
    或部份必須停工時，乙方（被上訴人）應於停工原因消滅後
    立即復工，其停工及復工，乙方（被上訴人）應儘速向甲方
    （上訴人）提出書面報告」（見原審卷一第178 頁）。惟上
    訴人自95年8 月19日起至同年12月31日之監造日報表均已載
    明：因河床水位上漲，被上訴人無法進場施工，不計工期等
    情，業如前述。又上訴人96年1 月1 日至同年12月31日之監
    造日報表亦記載：「因本工程評估報告送總處請示擬暫緩修
    復工作，期間承商要求解約未准予辦理，承商亦未進場施工
    ，故不計工期」等詞（見原審卷二第7 頁）；且該監造日報
    表亦經監造單位主管簽核。由是，以上訴人監造日報表均已
    記載自95年8 月19日起至96年12月31日止不計工期，且經監
    造單位主管簽核，衡情已難認被上訴人未依約申請停工或未
    經上訴人認可。上訴人主張被上訴人未依約向伊申請展延工
    期、系爭工程無停工可言，自應就此有悖於上開書證之事實
    ，負舉證之責。惟上訴人就此並未能舉證以實其說。至上訴
    人於95年8 月28日雖曾發函予被上訴人，敘稱：經赴施工現
    場勘查，發現施工進度稍有落後，請加派施工人力及機具，
    以利本工程儘早完工等詞（見原審卷一第92頁），惟上訴人
    95年8 月20日至同年12月31日止之監造日報表已載明因河床
    水位上漲、承商無法進場施工，既如前述，則上訴人寄發之
    該函文，顯不足採為95年8 月19日後系爭工程之工地已可施
    作、被上訴人無正當停工事由之判斷。此外，證人劉俊承已
    證述上訴人嗣至97年1 月3 日始再通知被上訴人進場施作，
    亦敘如前；且上訴人未能另舉他證證明自95年8 月19日至95
    年9 月17日止，上訴人曾要求被上訴人進場施作。基此，益
    可見上訴人確有認可被上訴人於前揭時間內停工，否則上訴
    人豈有坐任系爭工程延宕長達1 年餘，而不追究被上訴人履
    約責任之理。是上訴人辯稱系爭工程並無停止連續達90天云
    云，殊無可取。
  (三)綜上，堪認被上訴人於97年1 月8 日發函通知上訴人終止系
    爭契約，於法係屬有據。系爭契約於同日即已發生合法終止
    之效力。
八、被上訴人於97年1 月16日至同年5 月29日進場施作新增3 處
    漏水處，是否發生被上訴人再受系爭契約拘束之效力（即被
    上訴人不得再主張系爭契約業已終止）？或係屬被上訴人與
    上訴人另成立新承攬契約之性質？
  (一)上訴人於97年1 月3 日函知被上訴人進場施作，工期自97年
    1 月10日起算，復工期限為29日曆天，至97年2 月14日止，
    此有上訴人監造單位拷潭給水廠97年10月3 日函在卷足稽（
    原審卷一第93頁）。而被上訴人於97年1 月16日再度進場施
    作系爭新增3 處漏水處之修復工作；迄至97年2 月14日止，
    並未完成修復；嗣後被上訴人持續施作，自97年5 月29日起
    未再進場施作各節，固為兩造所不爭。然系爭契約業於97年
    1 月8 日經合法終止，已如前述，則被上訴人於同年1 月16
    日再度進場施作至同年5 月29日，至多可解為與上訴人間另
    成立承攬合意，而難遽認被上訴人有回復系爭契約效力、不
    再主張業已終止之意。
  (二)至上訴人主張被上訴人於其97年4 月3 日所召開之系爭工程
    「依規定儘速辦理結案暨修復後如何發揮其功能會議」中，
    承諾「願意繼續修漏至97年5 月31日止，如無法完成修復工
    作予甲方（上訴人）驗收完成，願依契約規定由甲方（上訴
    人）辦理解約、逾期罰款及損害賠償事宜」，足徵被上訴人
    已不再主張系爭契約終止之效力，並提出會議紀錄為證（原
    審卷二第80-81 頁）。被上訴人固不否認出席前揭會議，並
    於該會議紀錄「討論決議」項下上訴人前引承諾內容記載處
    簽名各節（見本院卷第42頁背面至第43頁；不爭事項(七)）。
    惟被上訴人係於其97年1 月16日再度進場施作約1 個半月後
    ，始為上開承諾，無從據此認定被上訴人再度進場施作初始
    ，係基於履行系爭契約、而不主張系爭契約業已終止之意。
    且證人即擔任97年4 月3 日會議紀錄之上訴人操作課工程員
    郭家憲證稱：在97年4 月3 日會議中，原告（上訴人）要求
    被告（被上訴人）依系爭契約義務履行，並無提到被告（被
    上訴人）終止系爭契約有無理由；雙方並無提及如何分攤之
    前停工期間所生損失等語（見原審卷二第268 、270 頁）。
    由是，足見97年4 月3 日會議係上訴人基於系爭契約未經終
    止之片面認知，主導、要求被上訴人繼續依系爭契約履行，
    雙方根本未就系爭契約之效力問題予以討論或形成共識。鑑
    此，被上訴人縱使於該會議中承諾於上訴人所定97年5 月31
    日期限前完成其他漏水點之修復，亦無從認其有繼續履行系
    爭契約之真意。至證人劉俊承雖另證稱：被告（被上訴人）
    在終止系爭契約後，對於原告（上訴人）要求被告（被上訴
    人）再進場施作，並無表示要重新議定工程款等語（見原審
    卷二第201 頁）。惟被上訴人未要求重新議定計價方式，顯
    無從等同於其再度進場施作係繼續履行系爭契約、不主張終
    止效力。是證人劉俊承前揭所言，亦無從據為有利於上訴人
    之判斷。
  (三)承上，堪認被上訴人於97年1 月16日至同年5 月29日進場施
    作新增3 處漏水處，並不發生被上訴人再受系爭契約拘束之
    效力，而應屬被上訴人與上訴人另成立新承攬契約之性質。
九、被上訴人未於97年5 月31日前完成新增3 處漏水處之修復工
    作，是否應負遲延責任？上訴人依系爭契約第9 、14、17、
    21條約定，終止與被上訴人間之承攬關係，是否有據？
  (一)被上訴人自97年1 月16日起再度進場施作，係屬與上訴人成
    立新的承攬契約，已如前述。上訴人主張依被上訴人於97年
    4 月3 日前揭會議中所承諾之內容，足見兩造如係成立新的
    承攬契約，被上訴人亦同意新承攬契約與系爭契約之約定完
    全一致（本院卷第92頁）。惟證人郭家憲證稱：在會議中沒
    有提到系爭3 處漏水處以何方式修補，也沒有提到除系爭3
    處漏水處外其他漏水處被告（被上訴人）也必須修復；當時
    提到與進行修復有關的附屬工程如移除、修復蛇籠工程不再
    計價，至於修補漏水部分則依系爭契約計價；至於工期部分
    是約定到97年5 月31日為止等語（原審卷二第269 、270 頁
    ）。另被上訴人自承：「沒有重新議價，仍然依照原合約所
    載單價計算工程款」乙語（原審卷二第205 頁）。足見兩造
    就97年1 月16日起成立之新承攬契約，迨至97年4 月3 日僅
    粗略約定就系爭新增3 處漏水處修復部分合意比照系爭契約
    標準計價，惟就被上訴人所應施作之範圍是否限於系爭3 處
    新增漏水處、施工方法為何，始終均未論及，而顯無從就施
    作範圍、施工方法達成合意；遑論價金調整、契約變更等其
    他契約條件，更不在討論或合意範圍內。是上訴人所稱被上
    訴人同意新承攬契約與系爭契約完全一致，並無可採。
  (二)參以，被上訴人於97年3 月10日發函予上訴人，敘及：「..
    . 於97年2 月22日發現橋墩編號：（54.59-60）間有4 處漏
    水點，經高壓測試後仍有7 處管中漏水需要灌注，至97年3
    月2 日採用管中抽水時，仍未見成效，目前仍持續搶修中..
    . 」( 見原審卷一第110 頁）。核此4 處漏水點與系爭3 處
    新增漏水處係在管線之不同位置（系爭新增3 處漏水處位在
    57號橋墩前、60號橋墩往61號方向25公尺處、61號橋墩往62
    號方向12公尺處；4 處漏水點則在54號橋墩，及59至60號橋
    墩之間）。足徵97年4 月3 日會議前，上訴人即知除系爭新
    增3 處漏水處外，復再有4 處先前未經兩造會同發現或標明
    之漏水點存在。惟依證人郭家憲所述前詞，兩造於97年4 月
    3 日會議中並未確認除系爭新增3 處漏水點外、有無其他漏
    水點。是益見被上訴人於97年4 月3 日會議所為承諾，係僅
    就系爭新增3 處漏水點之計價標準及施工期限與上訴人合意
    ，並無以系爭契約原契約條件為新承攬契約內容之意思。
  (三)至被上訴人於97年4 月25日發函予上訴人，雖敘稱河床灘地
    覆土層增加，原擋土設施（9M鋼板樁）無法有效防護，需改
    9M以上鋼板樁設施，須新增單價、展延工期，並援引系爭契
    約第20條第2 項、第7 條第4 項關於契約變更、履約期限之
    約定為依據（見原審卷一第111 頁）。惟此至多可解為被上
    訴人因其與上訴人之新承攬契約缺乏契約變更等契約條件之
    約定，而借引系爭契約原有規定，請求上訴人調整價金或展
    延工期，然不足證明被上訴人自97年4 月3 日會議後即與上
    訴人達成以新承攬契約與系爭契約同一內容之合意；益無從
    證明97年1 月16日被上訴人進場施作初始，兩造有以系爭契
    約為新承攬契約履行依循之共識。
  (四)再者，被上訴人於97年4 月3 日會議中承諾於同年5 月31日
    前完成修復工作，惟屆期並未完成，此為被上訴人所不爭。
    被上訴人抗辯因原9M鋼板樁不足支撐、防護，經伊持續要求
    變更工法並展延工期，均未獲上訴人同意，伊屆期未完成修
    復工作，係不可受歸責等語。查，被上訴人於97年2 月12日
    、同年4 月25日曾2 度發函予上訴人，請求變更擋土設施之
    鋼板椿長度，有函文在卷足稽（見原審卷一第109 、111 頁
    ）。又證人劉俊承於本院證述：97年1 月間被上訴人再度進
    場施作時的狀況，與95年3 月至5 月間被上訴人施作期間相
    比較，行水區○○○○道確實產生改變，95年3 月至5 月主
    流河道行水區是在68至69橋墩，以及61至62橋墩之間，97年
    1 月進場後，就沒有看到這兩處有行水，都變成灘地了，行
    水區域改變為51至55橋墩之間；原先的行水區因為有水，所
    以會形成窪地，97年1月間我看到的情形是泥土沈積把窪地
    填平了；當時沒有去測量沈積的高度，以95年度在橋上以目
    視看，水面距離它所流動的河床大概40公分；因為該灘地並
    未沈積得太高，是不會影響到以原先的方法來施作；至於安
    全性的問題，是設計上的考量，不是監造的區塊等語（見本
    院卷第74頁背面至76頁）。惟經本院詢以證人劉俊承如何判
    斷原行水區沈積之厚度約40公分，據其答稱：橋墩底下有基
    座的水泥平面，原先行水的高度大概是到水泥平面下1 公尺
    左右，95年6 月上訴人有另去做一個基座保護工程，水泥平
    面已經改變掉了，原先的水線也不見了，只能概估；該橋墩
    保護工程所施作基座的長、寬、高度為何，我沒有去量過，
    因為不是我監造的（本院卷第75頁、第77頁背面）。由是，
    可見證人劉俊承所稱97年1 月間68至69橋墩、61至62橋墩處
    ，較95年3 月至5 月間因沈積泥土高出約40公分，係本於其
    於95年間在橋上目視河水距河床之深度而概估；然其既稱其
    原作為目視比較基準之橋墩基座水泥平面於95年6 月間另經
    上訴人施作基座保護工程、水泥平面已有所改變，且其不知
    該基座保護工程施作之長、寬、高度，則以該證人目視比較
    之基準有所改變，且改變前、後之數據均無從得悉之情況下
    ，證人劉俊承所稱沈積約40公分乙情之憑信性，已堪質疑。
    且證人劉俊承亦未能具體說明泥土沈積約40公分後，以原9M
    鋼板樁仍足以支撐擋土設施之數據或具足夠之安全性。又者
    ，系爭3 處新增漏水處其中2 處即在61至62橋墩之間或切近
    該處（即60號橋墩往61號方向25公尺處、61號橋墩往62號方
    向12公尺處），業敘如前。基此，證人劉俊承前揭證詞並無
    法證明被上訴人請求變更以9M以上鋼板樁施工確無必要。
  (五)此外，系爭工程行水區○○○道確有變更、產生泥土沈積，
    並經被上訴人發函要求變更工法後，雖兩造新承攬契約並無
    關於契約變更之約定，惟徵諸民法第507 條第1 項規定意旨
    ，上訴人亦應負有研議有無變更必要之協力義務，惟迄至本
    件言詞辯論終結時止，上訴人均未能提出其曾就被上訴人97
    年2 月12日、同年4 月25日函文研議之相關文件，是益無從
    認系爭新增3 處漏水處確無變更施工方法之必要。從而，系
    爭新增3 處漏水處以原9M鋼板樁擋土設施施作既非全然妥適
    、無安全性之疑慮，且上訴人並未研議或允准被上訴人變更
    工法並展延工期，則被上訴人辯稱其未能於97年5 月31日前
    完成修復工作，係屬不可歸責，尚屬可採。
  (六)綜上，系爭契約業於97年1 月8 日經被上訴人合法終止，兩
    造於97年1 月16日起成立之新承攬契約，與系爭契約並非同
    一內容；且被上訴人未於97年5 月31日前完成新增3處漏水
    處之修復工作，並不可受歸責，而無遲延責任可言。則上訴
    人依已終止而無從拘束兩造之系爭契約第9 、14、17、21條
    約定，再行終止與被上訴人間之承攬關係，自屬無據。
十、被上訴人依系爭契約第21條第1 項後段、第17條第1 項約定
    ，請求上訴人賠償重新發包所需費用9,001,824 元、自行辦
    理65至66號橋墩間管線斷管復舊銜接工作所需費用600, 641
    元、逾期完工罰鍰1,223,010元，是否有理由？
  (一)系爭契約第21條第1 項後段、第17條第1 項固分別約定：「
    乙方（被上訴人）履約，有因可歸責於乙方（被上訴人）之
    事由，致延誤履約期限，情節重大者，甲方（上訴人）得以
    書面通知乙方（被上訴人）終止... 契約... ；契約... 因
    可歸責於乙方（被上訴人）之事由致終止... ，甲方（上訴
    人）得依其所認定之適當方法，自行或洽其他廠商完成被終
    止... 之契約；其所增加之費用及損失，由乙方（被上訴人
    ）負擔」、「逾期違約金，以日為單位，乙方（被上訴人）
    如未依照契約規定期限完工，應按逾期日數，每日依結算總
    金額千分之一計算逾期違約金」。惟系爭契約業經被上訴人
    合法終止，上訴人無從再為終止，已如前述。又兩造自97年
    1 月16日起成立之新承攬契約亦非與系爭契約相同契約條件
    ，且被上訴人未於97年5 月31日完成修復工作，並不負遲延
    責任，俱敘如前，則上訴人亦無從依系爭契約約款終止該新
    承攬契約。是此，上訴人依系爭契約前揭約款，請求被上訴
    人賠償重新發包所需費用9,001,824 元、逾期完工罰鍰1,22
    3,010元，洵屬無據。
  (二)次者，被上訴人於97年1 月間再度進場施作時，因在65至66
    橋墩間之管線出現漏水現象，為確認漏水點，經上訴人同意
    後，始在該處斷管；該處係在系爭新增3 處漏水處以外，另
    行發現之新漏水點，此據兩造陳明在卷（本院卷第66頁背面
    、第74頁）。是該斷管係兩造新承攬契約成立後始行施作，
    非在系爭契約之施工範圍內至明。則上訴人依系爭契約前揭
    約款，請求被上訴人賠償回復斷管之費用600,641 元，係屬
    無據。另被上訴人就新承攬契約並不負遲延責任，已如前述
    則上訴人終止兩造新承攬關係，於法亦非有據；上訴人固曾
    於97年5 月26日、同年6 月2 日發函要求被上訴人回復上述
    斷管處（見原審卷二第57、58頁），被上訴人於同年6 月6
    回覆稱因河床水位升高，無法進場復舊銜接，申請延長工期
    至同年6 月30日（見原審卷二第56頁），惟上訴人於同年6
    月10日於被上訴人並無遲延責任之情形下，仍為終止雙方承
    攬關係之表示，則被上訴人未能施作上述斷管處之復舊工作
    ，亦無從認可受歸責，併此敘明。
十一、綜合前述，上訴人主張系爭工程施作範圍包含系爭新增3
      處漏水處，固屬可採，惟被上訴人已於97年1 月8 日合法
      終止系爭契約，上訴人主張被上訴人嗣於97年1 月16日再
      度進場施作爭新增3 處漏水處，係不再主張終止之效力，
      或成立與系爭契約同一內容之新承攬契約，均無可採。另
      上訴人主張被上訴人未於97年5 月31日前施作完成應負遲
      延責任，亦非可取；且上訴人已無從對已終止之系爭契約
      再為終止。從而，上訴人主張依系爭契約第21條第1 項後
      段、第17條第1 項約定，聲明請求被上訴人應賠償上訴人
      10,825,475元（重新發包所需費用9,001,824 元+ 自行辦
      理65至66號橋墩間管線斷管復舊銜接工作所需費用600,64
      1 元+ 逾期完工罰鍰1,223,010 元=10,825,475 元），及
      其中8,355,052 元自97年7 月9 日起至清償日止，按年息
      5%計算之利息，暨其中2,470,423 元自98年1 月8 日起至
      清償日止，按年息5%計算之利息，為無理由，不應准許。
      其假執行之聲請亦失所依附，應併予駁回。原審為上訴人
      敗訴之判決，並無不合。上訴意旨指摘原判決不當，求予
      廢棄改判，為無理由，應予駁回。
十二、兩造其餘攻擊防禦方法，無礙本件勝負之判斷，爰不一一
      論敘，附此敘明。
十三、據上論結，本件上訴為無理由，依民事訴訟法第449 條第
      1 項、第78條，判決如主文。
中    華    民    國   100    年    7     月    27    日
                            民事第三庭
                                審判長法官  張國彬
                                法      官  吳登輝
                                法      官  甯  馨
以上正本證明與原本無異。
如對本判決上訴，須於判決送達後20日內向本院提出上訴狀，其
未表明上訴理由者，應於上訴後20日內向本院提出上訴理由書（
均須按他造當事人之人數附繕本）。上訴時應提出委任律師或具
有律師資格之人之委任狀，並依附註條文規定辦理。如委任律師
提起上訴者，應一併繳納上訴審裁判費。
中    華    民    國   100    年    7     月    27    日
                                 書  記  官  施耀程
附註：
民事訴訟法第466 條之1 ：
對於第二審判決上訴，上訴人應委任律師為訴訟代理人，但上訴
人或其法定代理人具有律師資格者，不在此限。
上訴人之配偶、三親等內之血親、二親等內之姻親，或上訴人為
法人、中央或地方機關時，其所屬專任人員具有律師資格並經法
院認適當者，亦得為第三審訴訟代理人。
第1 項但書及第2 項情形，應於提起上訴或委任時釋明之。